【裁判字號】    94,簡上,209
【裁判日期】    950126
【裁判案由】    清償債務
【裁判全文】
臺灣高雄地方法院民事判決             94年度簡上字第209號
上  訴  人  甲○○
被上訴人    乙○○
上當事人間請求清償債務事件，上訴人對於民國94年10月13日本
院高雄簡易庭94年度雄簡字第6272號第一審簡易判決提起上訴，
經本院於95年1 月5 日言詞辯論終結，判決如下：
  主  文
原判決關於駁回上訴人後開第二項之訴部分暨訴訟費用之裁判均
廢棄。
被上訴人應給付上訴人新台幣參拾萬元，及自民國九十四年七月
二十三日起至清償日止，按年利率百分之二十計算之利息，暨按
年利率百分之五計算之違約金。
其餘上訴駁回。
第一、二審訴訟費用由被上訴人負擔。
  事實及理由
一、上訴人主張：被上訴人於民國89年12月31日向上訴人借款新
    台幣（下同）30萬元，約定借款利率為年利率20% ，被上訴
    人應按月清償利息5,000 元，待被上訴人配偶名下之汽車處
    分後一次清償本金，上訴人乃在高雄縣鳳山市臺灣銀行旁將
    現金30萬元交付予被上訴人。嗣因被上訴人未依約清償，兩
    造遂於90年8 月10日簽立協議書，約定被上訴人應自90 年9
    月起按月攤還本息2 萬元，詎被上訴人仍未按期清償，屢經
    催討均置之不理，爰依民法消費借貸契約之法律關係，請求
    判命被上訴人給付上訴人30萬元，及自支付命令送達被上訴
    人之翌日起至清償日止，按年利率20% 計算之利息，及每月
    按未清償總額之3%計算之違約金。原審判決上訴人全部敗訴
    ，上訴人提起上訴，上訴聲明：(一)廢棄原判決。(二)被上訴人
    應給付上訴人30萬元，及自支付命令送達被上訴人之翌日起
    至清償日止，按年利率20% 計算之利息，及每月按未清償總
    額之3%計算之違約金。
二、被上訴人則以：被上訴人僅曾向上訴人借款10萬元，於清償
    25,000元後即無力清償，乃簽發同額本票予上訴人，詎上訴
    人事後竟表示上訴人已積欠30萬元，被上訴人迫於無奈而於
    90年8 月10日簽立協議書，同意按月攤還本息2 萬元，然因
    被上訴人無工作而未清償任何款項，上訴人乃於93年8 月31
    日再度要求被上訴人簽立債務金額為108,000 元之協議書，
    被上訴人實未向上訴人借款30萬元等語資為抗辯。其答辯聲
    明：上訴駁回。
三、兩造不爭執之事實：兩造曾於90年8 月10日簽立協議書，約
    定被上訴人應按月攤還本息2 萬元，惟被上訴人並未依該協
    議書清償分文本息；兩造復於93年8 月31日簽立債務清償協
    議書，約定被上訴人就其積欠上訴人之債務108,000 元，應
    按月償還本息6,000 元，有協議書、債務清償協議書、面額
    為3 萬元之本票、面額為45,000元之本票各1 張，及面額均
    為2 萬元之本票20張為證。
四、本件之爭點為兩造間是否有30萬元之債權債務關係存在？上
    訴人得請求之數額為何？茲分述本院之判斷如下：
  (一)上訴人主張被上訴人因積欠上訴人30萬元，乃於90年8 月10
    日與上訴人簽立協議書，同意按月攤還本息，利息按年利率
    20% 計算，被上訴人並簽發面額均為2 萬元之本票20張予上
    訴人等事實，核與兩造於90年8 月10日所簽立之協議書所載
    ：「茲就債務人乙○○小姐積欠債權人新台幣參拾萬圓整，
    於高雄市○○○路217 號、Mr.Even 義式咖啡廳兩造達成協
    議如下：一甲方自中華民國90年9 月份起，每月一期，採本
    息攤還方式清償債務。二利息計算方式：自簽立本協議書之
    日起，年利率20% 單利計算。三甲方於簽立本協議書之同時
    ，開立分期償還本票（編號CHNO579476~ CHNO579495）‧ ‧
    ‧‧‧‧」相符，上訴人並提出票號CHNO579476至CHNO5794
    95號之本票共20張為證，而被上訴人對上開協議書及本票均
    其所親簽並不爭執，參以被上訴人於本院審理時自承，協議
    書上所載金額乃先前向上訴人所借款項未清償而累積之金額
    ，於原審審理中亦陳稱係因利滾利之結果上訴人要求清償30
    萬元等語，足認被上訴人對於其已因未依約清償借款而累計
    積欠上訴人達30萬元之情知之甚詳，並係基此認識而與上訴
    人簽立債務內容為30萬元之清償協議書及面額均為2 萬元之
    本票20張，上開協議書所載債務金額及清償方式既係兩造協
    議後所確認並達成合意者，則兩造就該筆債權債務所生之權
    利義務關係即應受該協議書內容之拘束，從而，上訴人主張
    被上訴人積欠其30萬元，應依協議書之約定應按月攤還本息
    ，利息依年利率20% 計算等情，堪信為真實。
  (二)至被上訴人抗辯兩造已於93年8 月31日，就同一筆債務再度
    簽立債務清償協議書，協議被上訴人積欠上訴人之債務額為
    108,000 元，被上訴人應按月償還本息6,000 元等情，固有
    債務清償協議書在卷可佐，並經本院調取本院高雄簡易庭94
    年度雄簡字第6424號該民事事件卷宗核閱無訛。惟被上訴人
    就93年8 月31日、90年8 月10日所簽立之協議書所表彰之債
    務係同一筆債務一節，並未提出任何證據以實其說；而上訴
    人主張係因被上訴人另外積欠75,000元，兩造乃於93年8 月
    31 日 簽立債務額為108,000 元之協議書一節，業據上訴人
    提出被上訴人於90年8 月10日所簽發，面額分別為3 萬元、
    45,000元之本票共2 紙為證，被上訴人對該2 紙本票係其所
    簽發並不爭執，而觀之該2 紙本票之發票日與上開面額均為
    2 萬元之本票之發票日均為90年8 月10日，顯見均係被上訴
    人於90年8 月10日簽立協議書時一併簽發交予上訴人，如被
    上訴人與上訴人間僅有30萬債務存在，何以被上訴人願再另
    行簽發面額總計為75,000元之本票予上訴人，顯見上訴人此
    部分主張尚非全然不足採信，被上訴人復就此有利於己之事
    實並未提出任何足資佐證之證據，則其此部分之抗辯自難信
    為真實。
  (三)按稱消費借貸者，謂當事人約定，一方移轉金錢或其他代替
    物之所有權於他方，而他方以種類、品質、數量相同之物返
    還之契約；又借用人應於約定期限內，返還與借用物種類、
    品質、數量相同之物；另遲延之債務，以支付金錢為標的者
    ，債權人得請求依法定利率計算之遲延利息，但約定利率較
    高者，仍從其約定利率，民法第474 條第1 項、第478 條、
    第233 條第1 項分別定有明文。本件被上訴人於90年8 月10
    日簽立協議書後，既未依約清償任何本息，則上訴人依消費
    借貸之法律關係，請求被上訴人給付30萬元及自支付命令送
    達被上訴人之翌日即94年7 月23日起至清償日止，按約定年
    利率20% 計算之利息，即屬有據。
五、又按當事人得約定債務人於債務不履行時，應支付違約金；
    違約金除當事人另有約定外，視為因不履行而生損害之賠償
    總額；約定之違約金額過高者，法院得減至相當之數額，為
    民法第250 條第1 項、第2 項前段、第252 條所明定。再按
    當事人約定契約不履行之違約金過高者，法院固得依民法第
    252 條以職權減至相當之數額，惟是否相當仍須依一般客觀
    事實、社會經濟狀況及當事人所受損害情形，以為酌定標準
    ，而債務已為一部履行者，亦得比照債權人所受利益減少其
    數額，有最高法院49年台上字第807 號判例可資參照。上訴
    人向被上訴人請求按每月未清償數額之3%計算之違約金，固
    有上開協議書為證。惟上開協議書並未約定該違約金之性質
    ，則依上開規定，自應認屬損害賠償總額之預定。茲審酌被
    上訴人於90年間簽立協議書後之社會經濟狀況，及被上訴人
    如按期清償，上訴人可享受之利益等客觀情事，應認上訴人
    請求以月息3%計算之違約金尚屬過高，而核減為按年利率5%
    計算較為允當。
六、綜上所述，被上訴人確有積欠上訴人30萬元迄未清償，從而
    ，上訴人依消費借貸契約之法律關係，請求上訴人給付30萬
    元及自支付命令送達被上訴人之翌日即94年7 月23日起至清
    償日止，按約定年利率20% 計算之利息，暨按年利率5%計算
    之違約金，為有理由，應予准許，至上訴人請求違約金超過
    上開應准許之部分，則無理由，應予駁回。原審就上開應予
    准許之部分為上訴人敗訴之判決，尚有未洽，上訴意旨就此
    部分指摘原審判決不當，求予廢棄改判，為有理由，應由本
    院廢棄，並改判如主文第2 項所示。另就上開不應准許部分
    ，原審為上訴人敗訴之判決，其理由雖有未合，惟結論與本
    院認定一致，仍應予以維持，上訴意旨指摘原判決不當，求
    予廢棄，為無理由，應予駁回。
七、結論：本件上訴為一部有理由，一部無理由，依民事訴訟法
    第436 條之1 第3 項、第449 條第2 項、第450 條、第79條
    ，判決如主文。
中    華    民    國    95    年    1     月    26    日
            民事第五庭審判長法  官  魏式璧
                            法  官  吳俊龍
                            法  官  黃悅璇
正本係照原本作成。
本判決不得上訴。
中    華    民    國    95    年    1     月    26    日
                            書記官  董明惠


司法院資訊處製作；財團法人民間司法改革基金會備份。
